臺灣高雄地方法院刑事判決　　　　　　　　　　　　　九十年度易字第二一三四號
　　公　訴　人　臺灣高雄地方法院檢察署檢察官
　　被　　　告　丙○○
右列被告因詐欺案件，經檢察官提起公訴（九十年度偵緝字第六九八號），本院判決
如左：
    主  文
丙○○無罪。
    理  由
一、公訴意旨略以：被告丙○○係臺南市錦安金屬建材有限公司（下稱錦安公司）負
    責人，其明知自民國八十八年七月間起，已陷於支付困難，周轉不靈，行將結束
    營業之窘境，竟意圖為自己不法之所有，並基於概括犯意，於同年六、七月間，
    突然造訪高雄縣燕巢鄉○○路一○六一巷廿一弄一號乙○○經營之元彬企業公司
    （下稱元彬公司），謊稱其已接獲大批工程，亟需大量鋼材，本身則信用良好，
    希望與乙○○建立長期合作關係，乙○○因而信以為真，同意與其交易，並於同
    年七至九月間，陸續交付價值新臺幣（下同）六十五萬五千三百元之鋼材及安裝
    費，被告則簽發八十八年十二月卅一日、八十九年一月十五日之支票給付貨款；
    被告復於同一期間，又以同一說辭，向高雄縣阿蓮鄉中路村二四九之八號戊○○
    經營之戊○○金屬股份有限公司（下稱戊○○公司）購買鋼材，戊○○亦不疑有
    它，而陸續交付價值一百五十三萬九千元之鋼材，被告亦以八十八年十月十五日
    之支票及八十九年一月廿五日之本票給付貨款。嗣被告所簽發之支票屆期提示，
    均遭退票，同年十月間，其公司及設在高雄縣燕巢鄉之工廠亦均突然關閉遷移，
    人則避匿不見，乙○○與戊○○始知被騙，因認被告涉有連續詐欺取財罪嫌云云
    。
二、按犯罪事實應依證據證明之，無證據不得推定其犯罪事實，刑事訴訟法第一百五
    十四條定有明文。次按刑法第三百三十九條詐欺罪之成立，以意圖為自己或第三
    人不法之所有，以詐術使人陷於錯誤，而將本人或第三人之物交付為要件，最高
    法院著有四十六年臺上字第二六○號判例可資參照。而民事法律行為成立債之關
    係者，在債權人與債務人之間，根據一般交易常態，恆不待對造當事人另為表示
    ，當然期待他方依誠信原則履行，此觀諸民法第二百十九條規定意旨自明，不生
    因他方表示必將履約而陷於錯誤之問題。故以債務不履行之客觀結果，推斷違約
    當事人是否同時涉嫌詐欺犯罪之情形，除非被告已自白具有犯意，或依其他積極
    證據足認被告確係假藉民事違約手段從事刑事詐欺行為外，尚不得以債務人曾經
    申明依約履行，遽指其施行欺罔而謀取不法利益。
三、公訴人認被告涉有右開犯行，無非係以告訴人元彬公司、戊○○公司之指訴，及
    被告明知已無資力猶分別向告訴人元彬公司、戊○○公司購入大量鋼材，且被告
    將購得之鋼材用於工程後，未將取得之工程款支付予告訴人元彬公司及戊○○公
    司，並有支票、退票理由單及本票附卷足稽，為其論據之基礎。訊據被告丙○○
    堅詞否認有何連續詐欺犯行，辯稱：是因事後週轉不靈，加上其向臺灣一川金屬
    建材股份有限公司（下稱一川公司）及集美企業有限公司（下稱集美公司）承攬
    之工程尚有部分款項未結清，且有部分支票遭退票，所以才無法清償告訴人元彬
    公司、戊○○公司貨款，不是有意詐欺等語。
四、經查：訊之告訴人元彬公司之代表人乙○○、告訴人戊○○公司之代表人戊○○
    於本院調查程序中自承：我們是經由朋友介紹，才與被告作生意，現在交易形態
    都是我們先出貨或施工，對方收貨後才付款乙情明確（見本院九十一年一月四日
    訊問筆錄），是依告訴人代表人乙○○、戊○○所述，告訴人元彬公司、戊○○
    公司依約施工或交付貨物予被告，係基於一般同業之交易習慣，並非因被告施詐
    術而陷於錯誤所致，而被告既用正常交易方法與告訴人元彬公司、戊○○公司交
    易，並無施用詐術之行為，亦不致使告訴人元彬公司、戊○○公司陷於錯誤，本
    不應構成詐欺罪。雖被告用以支付告訴人元彬公司、戊○○公司之支票與本票屆
    期未獲兌付，然被告於八十八年十月中旬簽發支票予告訴人元彬公司，及八十八
    年十月初簽發支票、本票予告訴人戊○○公司時，支票帳戶之存支往來情形尚屬
    正常，且被告之錦安公司尚在營運而有支付能力，是難以支票及本票於事後無法
    按期兌現為由，即謂被告於簽發票據之初即知其必不兌現。參以被告向集美公司
    承包位於高雄縣湖內鄉之科技大樓工程，並轉包建築物玄關部分予告訴人元彬公
    司，告訴人元彬公司依約施工完畢後，被告固未按期支付貨款及安裝費，然證人
    即集美公司員工丁○○到庭證稱：我們公司將承作高科技股份有限公司之工程轉
    包與被告，總工程款共七、八百萬元，我們公司迄今尚有一筆七、八十萬元之保
    留款尚未付給被告，其他部分則以票據支付，但票據部分亦有一百多萬元營造廠
    的票都退票等語屬實（見本院九十一年三月七日審判筆錄），是被告辯稱是其後
    支票遭退票，且未完全領到工程款，故無力償還貨款及安裝費等語，尚非無據。
    又被告向告訴人戊○○公司購入鋼材後，即將之用於承作一川公司在屏東海洋生
    態博物館之工程，後被告雖未依約清償告訴人戊○○公司鋼材費用，惟證人即一
    川公司之採購課課長甲○○復到庭證述：被告承包我們在海博館之工程，總工程
    款共一千多萬元，目前尚有爭議款六、七十萬部分尚未付給被告，這部分我們還
    在向營造公司爭取中，我們財務部門的洪惠珍小姐對於我們與被告公司間的工程
    款是否已付清，並不清楚，因為我們公司會計有很多位等情綦詳（見本院九十一
    年三月七日審判筆錄），且被告尚書立讓渡同意書，同意將其對於一川公司之債
    權讓與給告訴人，有讓渡同意書乙紙附卷可憑，從而被告所辯與一川公司間尚有
    爭議款未結清，所以未清償鋼材費用等語，亦可採信。況商業上生意往來，各種
    資金週轉情形，履見不顯，以後一筆工程經收之工程款，來支付前一筆工程之貨
    款，或前面簽發到期之票款，自屬常情，縱使被告將自一川公司及集美公司取得
    千萬元之工程款做其他調度使用，而非用於清償告訴人元彬公司、戊○○公司貨
    款及安裝費，亦難遽此即謂被告因錦安公司之債務吃緊，而利用資金週轉方式繼
    續錦安公司之營業，致最後調度因難而無法支付貨款之情形，係基於詐欺之犯意
    而為。綜上所述，被告確因錦安公司經營困難，致無法給付貨款，而非故意詐騙
    。本件應純屬民事上債務不履行之糾紛，公訴人所舉證據僅足證明被告積欠告訴
    人元彬公司、戊○○公司款項，尚不足以證明被告有何詐欺情事。此外，又查無
    其他證據足證被告確有詐欺情事，不能證明被告犯罪，依法應諭知無罪之判決。
據上論斷，應依刑事訴訟法第三百零一條第一項，判決如主文。
中      華      民      國      九十一      年    三    月    二十一    日
                                  臺灣高雄地方法院刑事第四庭
                                        審判長法官    黃建榮
                                              法官    楊國祥
                                              法官    莊珮君
右正本證明與原本無異。
如不服本判決，應於判決送達後十日內，向本院提出上訴狀。
                                            書記官王高山
中    華    民    國      九十一      年      三      月      二十一    日
